【裁判字號】    99,交聲,1456
【裁判日期】    990930
【裁判案由】    違反道路交通管理處罰條例聲明異議
【裁判全文】
臺灣臺北地方法院交通事件裁定        99年度交聲字第1456號
原處分機關  交通部公路總局臺北區監理所
異 議 人即
受 處 分人  甲○○
上列異議人即受處分人因違反道路交通管理處罰條例案件，對於
交通部公路總局台北區監理所中華民國99年8 月25日所為之處分
（原處分案號：北監自裁字第40-Z6A012904號），聲明異議，本
院裁定如下：
    主  文
原處分撤銷。
甲○○汽車駕駛人酒精濃度超過規定標準，處罰鍰新台幣貳萬捌
仟伍佰元，吊扣小型車普通駕駛執照拾貳個月，並施以道路交通
安全講習。
    理  由
一、原處分意旨略以：異議人即受處分人甲○○於民國99年8 月
    24日晚間7 時27分許，駕駛車牌號碼4438-YN 號自用一般小
    客貨車，行經國道三號高速公路南下46.5公里處（註：原裁
    決處分書未載「違規地點」，於此補充），經警攔檢實施酒
    測結果，其呼氣中所含酒精濃度值每公升0.35毫克，超過規
    定標準，復查知斯時異議人原持有之大貨車職業駕駛執照，
    已因逾期一年以上未審驗而遭註銷，其持有之其他各級車類
    駕駛執照，亦因道路交通管理處罰條例第68條規定併遭吊銷
    ，旋由員警當場舉發其有「駕駛執照業經註銷仍駕駛小型車
    」、及「汽車駕駛人駕駛汽車經測試檢定酒精濃度超過規定
    標準」之違規行為，嗣經原處分機關調查無誤，乃依道路交
    通管理處罰條例第21條第1 項第4 款、第35條第1 項第1 款
    、第24條第1 項第2 款規定，裁處罰鍰新台幣28,500元（依
    「違反道路交通管理事件統一裁罰基準表」所定，就駕駛執
    照業經註銷仍駕駛小型車部分裁罰9,000 元，就酒精濃度超
    過規定標準部分裁罰19,500元），吊扣駕駛執照12個月（註
    ：依原處分機關意旨，異議人原所持「大貨車職業駕駛執照
    」及其他各級駕駛執照本經註銷，然異議人於99年8 月25日
    裁決時，先經原處分機關依道路交通管理處罰條例第26條第
    2 項規定，依異議人之申請換發「大貨車普通駕駛執照」予
    其收執，再依同條例第35條第1 項規定吊扣該換發之「大貨
    車普通駕駛執照」1 年），並施以道路交通安全講習。
二、異議意旨則略以：我係酒醉駕駛自小客車，並非大貨車，因
    此應僅吊扣自小客車駕照即可，何須吊扣大貨車駕照等語。
三、按汽車駕駛人飲用酒類或其他類似物後其吐氣所含酒精濃度
    超過每公升0.25毫克或血液中酒精濃度超過百分之0.05以上
    者，不得開車，道路交通安全規則第114 條第2 款定有明文
    ；又汽車駕駛人，駕駛汽車經測試檢定有酒精濃度超過規定
    之情形者，處15,000元以上60,000元以下罰鍰，並當場移置
    保管其車輛及吊扣其駕駛執照1 年，且對汽車駕駛人應施以
    道路交通安全講習，道路交通管理處罰條例第35條第1 項第
    1 款、第24條第1 項第2 款亦均有明定。次按修正前道路交
    通管理處罰條例第68條規定：「汽車駕駛人，因違反本條例
    及道路交通安全規則之規定，受『吊扣』或『吊銷』駕駛執
    照處分時，『吊扣』或吊銷其持有各級車類之駕駛執照」；
    惟該條業經修正為：「汽車駕駛人，因違反本條例及道路交
    通安全規則之規定，受吊銷駕駛執照處分時，吊銷其持有各
    級車類之駕駛執照」。此一條文修正理由略以：「原條文將
    違法或違規駕駛人所持有各級車類之駕駛執照一併吊扣或吊
    銷，失之過酷，影響人民工作及生活甚鉅，爰修正之」，此
    新修正條文，業於94年12月14日修正公布並於95年3 月1 日
    起施行。參諸上開立法理由及立法經過，則行為人有道路交
    通管理處罰條例第35條第1 項第1 款所規定之違規行為，須
    吊扣駕駛執照時，僅能吊扣行為人違法或違規當時駕駛車輛
    所憑之駕駛執照，不得再吊扣行為人所持有而與駕駛違規車
    輛無關之其他各級車類駕駛執照，故行為人駕駛自用小客車
    違規，僅得吊扣小型車駕駛執照，尚不得吊扣大客車駕駛執
    照。至道路交通主管機關對於汽車駕駛執照之管理，因採取
    一照原則，未發給駕駛人較低等級之駕駛執照，惟行為人依
    法既應諭知吊扣較低級之駕駛執照，尚不能因受處分人現實
    上僅持有較高級駕駛執照，即違背法律規定諭知免罰。此主
    管機關仍可利用電腦資料處理或在較高等級駕照註記或其他
    方式，吊扣行為人較低等級之駕駛執照，執行層面應可妥適
    克服，尚難逕謂無法執行，而諭知不罰（參照臺灣高等法院
    暨所屬法院98年法律座談會刑事類提案第20號決議意旨參照
    ）。
四、經查：
  (一)異議人於99年8 月24日晚間7 時27分許，在其所原持有之大
    貨車職業駕駛執照及各級車類之駕駛執照均經註銷之情形下
    ，仍駕駛上開自用一般小客貨車，行經國道三號高速公路南
    下46.5公里處，經警攔檢實施酒測結果，其呼氣中所含酒精
    濃度值每公升0.35毫克，超過規定標準，經警當場舉發等節
    ，有舉發違反道路交通管理事件通知單、證號查詢汽車駕駛
    人列印單、即原處分機關99年9 月17日北監自字第09920371
    56號覆本院函所載可稽，且為異議人所不爭執，此部分事實
    自無疑義
  (二)本件異議人之酒精濃度超過規定標準之違規行為發生於99年
    8 月24日，應依現行道路交通管理處罰條例第68條裁處。依
    現行道路交通管理處罰條例第68條之規定，與修正前規定相
    較，現行規定既將「吊扣」等字刪除，依前揭說明，駕駛人
    受吊扣駕駛執照處分時，應不再吊扣其持有各級車類之駕駛
    執照，故原處分機關於作成吊扣駕駛執照處分時，應就行為
    人所應吊扣之駕駛執照種類予以限定，始符合依法行政原則
    。本件依上開證號查詢汽車駕駛人「駕照種類」列印單、及
    原處分機關99年9 月17日北監自字第0992037156號覆本院函
    所載，異議人於99年8 月24日因本案為員警舉發時，原持有
    之大貨車職業駕駛執照，業因逾期1 年以上未審驗，而經原
    處分機關依道路交通管理處罰條例第26條第1 項、及第68條
    第1 項規定規定，於94年4 月18日逕行註銷其「大貨車職業
    駕駛執照」及各級車類駕駛執照。嗣異議人因本案遭舉發，
    並於翌日即99年8 月25日至原處分機關聽候裁決時，原處分
    機關即依道路交通管理處罰條例第26條第2 項規定，先將異
    議人已遭吊銷之「大貨車職業駕駛執照」，換發為同等車類
    之「大貨車普通駕駛執照」，再對之裁處罰鍰、施以道路交
    通安全講習、及「吊扣」此「大貨車普通駕駛執照」1 年之
    處分。然查，異議人於原處分機關裁處之際，既領有大貨車
    普通駕駛執照，而本件異議人酒精濃度超過規定標準之違規
    ，又確係駕駛「自小客貨車」、而非「大貨車」，此亦如前
    述。則依上說明，異議人依法應受之處分，乃限制其駕駛自
    用小型車之權利。是以，應由主管機關利用電腦資料處理或
    在其所持大貨車普通駕駛執照上註記或其他方式，吊扣異議
    人之小型車普通駕駛執照，尚不能因異議人現實上僅持有該
    大貨車普通駕駛執照，即逕予吊扣處分。
五、是以，本件異議人確有「駕駛執照經註銷仍駕駛小型車」、
    及「酒精濃度超過規定標準」之違規事實，原處分故依道路
    交通管理處罰條例第35條第1 項第1 款、第21條第1 項第4
    款規定，對異議人處罰鍰新台幣28,500元（即依「違反道路
    交通管理事件統一裁罰基準表」，就駕駛執照業經註銷仍駕
    駛小型車部分裁罰9,000 元，就酒精濃度超過規定標準部分
    裁罰19,500元，合計28,500元）、及施以道路交通安全講習
    之處分，於法有據。惟就吊扣異議人「大貨車普通駕駛執照
    」部分，因異議人應受之處分乃限制其駕駛小型車車輛之權
    利，而原處分並未審酌是否吊扣較低級之駕駛執照之裁罰，
    是與道路交通管理處罰條例第35條第1 項第1 款、第68條等
    規定不合，此部分自有違誤。又就本案而言，異議人雖未就
    原處分關於罰鍰及應接受道路交通安全講習部分聲明異議，
    惟就罰鍰、安全講習、及吊照之處罰效果，應由本院一併重
    新諭知。從而，原處分應予撤銷，由本院自為裁罰如主文第
    二項所示，以期適法。
六、據上論斷，應依道路交通案件處理辦法第20條，裁定如主文
    。
中    華    民    國    99    年    9     月    30    日
                      交通法庭  法  官  紀凱峰
上正本證明與原本無異。
如不服本裁定，應於裁定送達後5日內向本院提出抗告狀。
                                書記官   桑子樑
中    華    民    國    99    年    9     月    30    日

司法院資訊處製作；財團法人民間司法改革基金會備份。
